ACORDAO-COMPLETO-2482089

ACÓRDÃO 1437/2021 ATA 21/2021 - PLENÁRIO

VISTOS, relatados e discutidos estes autos de Representação, com pedido de adoção de medida cautelar, formulada pela Empresa Judkal Serviços de Transporte e Alimentação Eireli em decorrência de possíveis irregularidades na condução do Pregão Eletrônico 125/2020, promovido pelo Instituto Nacional de Traumatologia e Ortopedia Jamil Haddad (Into)  com vistas à contratação de empresa especializada em prestação de serviços de transporte de pequenas cargas e passageiros, com motoristas, sem dedicação exclusiva de mão de obra, sob demanda da Unidade de Transportes (Utran) para atender às unidades de farmácia, almoxarifado, de multitecidos, hemoterapia, de atendimento domiciliar, ambulatorial, reabilitação, internação e demais unidades do Into,
ACORDAM os Ministros do Tribunal de Contas da União, reunidos em sessão do Plenário, em:
9.1. conhecer da representação, vez que satisfeitos os requisitos de admissibilidade constantes nos arts. 235 e 237, VII e parágrafo único, do Regimento Interno deste Tribunal, para, no mérito, considerá-la parcialmente procedente;
9.2. indeferir o pedido de concessão de medida cautelar formulado pela representante, tendo em vista a inexistência dos elementos necessários para sua adoção;
9.3. determinar ao Instituto Nacional de Traumatologia e Ortopedia Jamil Haddad, com fundamento no art. 45 da Lei 8.443/1992, que, diante do disposto no art. 3°, inciso II, e § 4°, caput e inciso V, da LC 123/2006:
9.3.1. não prorrogue o Contrato 962/2020, celebrado com a Empresa Naomi Service Transportes Ltda., após o término da sua vigência, em 1º/12/2021, adotando providências tempestivas para a realização de novo certame até o prazo final da vigência contratual, caso tenha interesse em nova contratação dos serviços; 
9.3.2. informe ao TCU os encaminhamentos realizados dentro do prazo de 30 (trinta) dias;
9.4. dar ciência ao Instituto Nacional de Traumatologia e Ortopedia Jamil Haddad, com fundamento no art. 9º, inciso I, da Resolução - TCU 315/2020, sobre a seguinte impropriedade/falha, identificada no Pregão Eletrônico 125/2020, para que sejam adotadas medidas internas com vistas à prevenção de outras ocorrências semelhantes:
9.4.1. omissão quanto à avaliação da possível participação de sócio proprietário comum entre empresas para aferição da regularidade de declaração de participante de certame como ME-EPP, situação que, conforme art. 3º, inciso II, § 4º, inciso V, da Lei Complementar 123/2006, condicionaria a fruição dos benefícios estabelecidos nessa norma à comprovação de que a receita bruta global das empresas integrantes do mesmo grupo não ultrapassaria o valor de R$ 4,8 milhões, o que poderia ter sido procedido, no caso, por meio de realização de consulta a fontes públicas e da diligência cabível com fulcro no art. 43, § 3º, da Lei 8.666/1993, tendo em vista que, no exercício anterior ao do certame, em 2019, a Empresa Sibelly Transportes Ltda. (CNPJ 40.217.234/0001-00) , pertencente ao mesmo grupo empresarial da Naomi Service Transportes Ltda. (CNPJ 14.023.601/0001-24) , apresentou receita bruta de R$ 5.393.032,84 por serviços prestados à Prefeitura Municipal de Mangaratiba/RJ, conforme informação extraída do sítio https://www.mangaratiba.rj.gov.br/portal-da-transparenciao https://www.mangaratiba.rj.gov.br/portal-da-transparencia e constante do teor do recurso interposto por licitante quando da sessão pública do pregão;
9.5. comunicar à Secretaria Especial da Receita Federal do Brasil acerca deste Acórdão para que o órgão adote as providências que entender cabíveis quanto a possível recolhimento indevido de imposto no decorrer dos meses do exercício de 2020, relativo ao grupo empresarial constituído por Sibelly Transportes Ltda. (CNPJ 40.217.234/0001-00) e Naomi Service Transportes Ltda. (CNPJ 14.023.601/0001-24) , uma vez que o grupo recebeu receita bruta em desacordo ao teto estipulado no art. 3º, II, da Lei Complementar 123/2006, no exercício de 2019, para enquadramento como ME/EPP e à opção de uso do Simples Nacional;
9.6. informar ao Instituto Nacional de Traumatologia e Ortopedia Jamil Haddad e à representante acerca deste Acórdão; e
9.7. arquivar os presentes autos, nos termos do art. 169, III, do Regimento Interno/TCU, sem prejuízo de que a Selog monitore a determinação.

Representação a respeito de possíveis irregularidades em pregão eletrônico realizado para contratação de empresa especializada em prestação de serviços de transporte de pequenas cargas e passageiros para atender diversas unidades do instituto.

Instituto Nacional de Traumatologia e Ortopedia Jamil Hadad (Into).

3. Interessada/Representante: 
3.1. Interessada: Naomi Service Transportes Ltda. (14.023.601/0001-24).
3.2. Representante: Judkal Serviços de Transportes e Alimentação Eireli (00.700.484/0001-81).

13.1. Ministros presentes: Ana Arraes (Presidente), Walton Alencar Rodrigues, Benjamin Zymler, Raimundo Carreiro, Bruno Dantas e Jorge Oliveira.
13.2. Ministro-Substituto convocado: Augusto Sherman Cavalcanti (Relator).
13.3. Ministro-Substituto presente: Marcos Bemquerer Costa.

AUGUSTO SHERMAN

Adoto, como relatório, os trechos essenciais da instrução elaborada pela Selog, que foi endossada pelo corpo diretivo da unidade (peças 65 e 66) .
	"1. Trata-se de representação, com pedido de adoção de medida cautelar, formulada pela licitante Judkal Serviços de Transportes e Alimentação Eireli, doravante denominada Judkal, em decorrência de possíveis irregularidades na condução do Pregão Eletrônico 125/2020, promovido pelo Into, com vistas à contratação de empresa especializada em prestação de serviços de transportes de pequenas cargas e passageiros, com motoristas, sem dedicação exclusiva de mão de obra, sob demanda da Unidade de Transportes, para atender às unidades de farmácia, almoxarifado, de multitecidos, hemoterapia, de atendimento domiciliar, ambulatorial, reabilitação, internação e demais unidades do Instituto.
2.	De acordo com a representante, as supostas irregularidades são:
a) inabilitação indevida decorrente da não comprovação de possuir Capital Circulante Líquido (CCL) ou Capital de Giro (Ativo Circulante - Passivo Circulante) de, no mínimo, 16,66% do valor estimado para a contratação ou item pertinente, conforme previsão constante do subitem 9.10.5.1, porém o pregoeiro não realizou diligência para sanar erros ou falhas, o que iria demonstrar que, com atualização do valor do balanço até o mês de julho de 2020, conforme item 9.10.2 do edital, o percentual do ativo circulante afigurava-se superior ao exigido;
b) indícios de falsidade de atestado apresentado pela vencedora, a empresa Naomi Service Transportes Ltda., bem como de declaração falsa no sentido de que se enquadraria como ME/EPP para fins de utilização dos benefícios fiscais de que tratam a Lei Complementar (LC) 123/2006; e 
c) a empresa vencedora, mesmo não podendo se enquadrar na sistemática do Simples Nacional, utilizou-se dos percentuais de alíquota favoráveis para a composição de sua planilha.
3.	Ao examinar o feito, esta Unidade Técnica entendeu que a representação deveria ser conhecida e que não havia elementos nos autos para a conclusão acerca da plausibilidade jurídica dos argumentos trazidos na inicial, essencial para a adoção de medida cautelar, tendo proposto a oitiva prévia do Into, nos termos previstos no art. 276, § 2º, do Regimento Interno. Propôs também ouvir a empresa vencedora Naomi sobre as supostas irregularidades mencionadas no item precedente (peças 20-21) . 
4. 	(...) 
5.	Promovida a oitiva prévia do Into e colhida a manifestação da empresa vencedora Naomi quanto às alegações do representante e demais questões levantadas por esta Unidade Técnica, elaborou-se a instrução técnica, concluindo (peças 45-47) :
a) indeferir a cautelar, principalmente em face da possibilidade de ocorrência de perigo da demora reverso; 
b) em vista da concretização da contratação e da vantajosidade da proposta vencedora, afastar a alternativa de assinar prazo para anulação do certame e do contrato dele decorrente em razão do indício de irregularidade relativo à participação da licitante Naomi como microempresa ou empresa de pequeno porte, amparada por declaração com conteúdo inverídico; 
c) nos termos do art. 14 da Resolução-TCU 315/2020, à Portaria-Segecex 9/2020 e ao Memorando-Circular 8/2020-Segecex, obter os comentários do gestor para a construção participativa de deliberações ante a hipótese de se expedir determinação à Unidade Jurisdicionada no sentido de não prorrogar o contrato em vigor após o término da sua vigência em 1º/12/2021, com realização de novo certame até o prazo final desse período, expedindo os alertas de praxe quanto às consequências dos comentários na construção participativa da deliberação a ser proferida; 
d) promover a oitiva da empresa Naomi Service, com fundamento no art. 250, inciso V, do RI/TCU, acerca da apresentação de declaração inverídica, no sistema Comprasnet, no sentido de que se enquadraria como ME/EPP para fins de utilização dos benefícios fiscais de que trata a Lei Complementar 123/2006; 
e) diligenciar ao Into para obtenção de cópia do Contrato 962/2020 e de esclarecimentos, em sede de fiscalização da execução contratual, sobre a verificação do eventual desenquadramento, ou não, da contratada do referido regime, enviando cópia dos processos de pagamentos, bem como para designação de interlocutor; 
f) encaminhar cópia da instrução ao Into e à empresa Naomi Service como subsídio às manifestações; e
g) comunicar a representante da decisão que for proferida.
6.	Ao se pronunciar novamente nos autos, o Relator, Ministro Augusto Sherman, decidiu:
 (...) 
5. Diante do exposto pela unidade técnica, autorizo, com fulcro no art. 157 do RI/TCU, a adoção das providências referidas nas alíneas 'c' a 'f' do item precedente, na forma sugerida no item 41 da instrução localizada na peça 45. (grifos no original) .
6. Com relação às medidas tratadas nas alíneas 'a', 'b' e 'g' do item 4 [5] retro, deixo para me manifestar definitivamente acerca de seu cabimento quando da análise dos novos elementos a serem carreados aos autos.
7.	Promovidos os comentários do gestor, a oitiva da empresa Naomi, a diligência ao Into, e quanto às alegações do representante e demais questões levantadas por esta Unidade Técnica, passa-se a analisar as respostas apresentadas, tópico a tópico, conforme transcrição/contextualização a seguir.
 (...) 
E. EXAME TÉCNICO
Item 41.4-a da Instrução de peça 45: em caso de regularidade da declaração e opção pelo Simples Nacional da empresa Naomi Service Transportes Ltda., CNPJ 14.023.601/0001-24, esclarecimentos, em sede de fiscalização da execução contratual, da verificação do eventual desenquadramento ou não do referido regime, enviando cópia dos processos de pagamentos.
Item 41.4-b da Instrução de peça 45: encaminhe cópia do Contrato 692/2020.
Item 41.4-c da Instrução de peça 45: designação formal de interlocutor que conheça da matéria para dirimir eventuais dúvidas, informando nome, função/cargo, e-mail e telefone de contato.
Fundamento legal ou jurisprudencial: não se aplica.
Manifestação da Unidade Jurisdicionada (UJ) :
a) o Into encaminhou os documentos solicitados, quais foram: formulários de acompanhamento da execução dos serviços contratados (peça 55, p. 13-24, 192-195) , Declaração do Simples Nacional, datadas de 24/2/2021 e 3/3/2021, emitida pela empresa Naomi (peça 55, p. 26 e 168) , Relatório de Conformidade Documental de Dezembro/2020, de 25/1/2021, e processos de pagamentos pelos serviços prestados (peça 55, p. 27-92) , Relatório de Conformidade Documental de Janeiro/2021, de 8/2/2021, e processos de pagamentos pelos serviços prestados (peça 55, p. 93-156) ; Relatório de Conformidade Documental de Fevereiro/2021, de 17/3/2021, e processos de pagamentos pelos serviços prestados (peça 55, p. 157-196) , e cópia do Contrato 962/2020 (peça 55, p. 7-12) .
Análise
10.	Verifica-se que o Into atendeu aos termos da diligência encaminhando todos os documentos solicitados, à exceção das informações relacionadas à designação formal do interlocutor.
11.	Nos precitados documentos, observa-se que a empresa Naomi está inscrita no Simples Nacional devido a enquadramento como ME/EPP, nos exercícios de 2020 e 2021, conforme declarações dadas pela própria empresa (peça 55, p. 26 e 168) , e está usufruindo do tratamento tributário diferenciado previsto na LC 123/2006, conforme faz prova os processos de pagamentos dos meses de dezembro/2020, janeiro e fevereiro/2021 relativos ao contrato em tela (peça 55, p. 27-197) .
12.	Vale destacar que a vigência do Contrato 962/2020 iniciou-se em 1º/12/2020, portanto, já transcorreu quase a metade do prazo de execução contratual.
Comentários do gestor para a construção participativa de deliberações
Item 41.2-a da Instrução de peça 45: a) solicitar ao Instituto Nacional de Traumatologia e Ortopedia Jamil Haddad, caso queira, no prazo de quinze dias, relativamente ao Pregão Eletrônico 125/2020: 
a.1) a apresentação de possíveis ações corretivas que poderão ser tomadas por essa entidade para prevenir ou corrigir os indícios de irregularidades detectados ou remover seus efeitos; 
a.2) na hipótese de serem consideradas insuficientes, pelo TCU, as alternativas apresentadas pela unidade jurisdicionada, a manifestação quanto aos possíveis impactos de determinação do TCU no sentido de: 
i) anulação do certame e dos atos dele decorrentes, em função da empresa vencedora Naomi Service Transportes Ltda. ter apresentado declaração falsa no sistema Comprasnet no sentido de que se enquadrava como sendo ME/EPP para fins de recebimento do benefício fiscal previsto na LC 123/2006; ou 
ii) não prorrogação do Contrato 962/2020 decorrente do citado certame após o término da sua vigência, em 1º/12/2021, procedendo-se, para eventual nova contratação, novo certame, até o prazo final da vigência contratual; 
Manifestação do Into:
a) ficou silente.
Análise:
13.	Uma vez não apresentados os comentários do gestor sobre a possibilidade de decisão do TCU em determinar (i) a anulação do certame e dos atos dele decorrentes, em função da empresa vencedora Naomi Service Transportes Ltda. ter apresentado declaração falsa no sistema Comprasnet no sentido de que se enquadrava como sendo ME/EPP para fins de recebimento do benefício fiscal previsto na LC 123/2006, ou (ii) a não prorrogação do Contrato 962/2020 decorrente do citado certame após o término da sua vigência, em 1º/12/2021, procedendo-se, para eventual nova contratação, novo certame, até o prazo final da vigência contratual, daremos andamento ao trâmite regular do processo. 	
Oitiva da empresa Naomi Service Transportes Ltda.
Item 41.3 da Instrução de peça 45: oitiva da empresa declarada vencedora, Naomi Service Transportes Ltda., CNPJ 14.023.601/0001-24, com fulcro no art. 250, inciso V, do Regimento Interno do TCU, para que, no prazo de quinze dias úteis, caso queira, se pronuncie, referente ao Pregão Eletrônico 125/2020, sobre a apresentação de declaração falsa no sistema Comprasnet, no sentido de que se enquadraria como ME/EPP para fins de utilização dos benefícios fiscais de que tratam a Lei Complementar 123/2006, quando, no exercício de 2019, a empresa Sibelly Transportes Ltda. (CNPJ 40.217.234/0001-00) , pertencente ao mesmo grupo empresarial, por terem sócios em comum, apresentou receita bruta R$ 5.393.032,84 por serviços prestados à Prefeitura Municipal de Mangaratiba/RJ, conforme informação extraída do sítio https://www.mangaratiba.rj.gov.br/portal-da-transparencia, configurando receita bruta conjunta de ambas empresas em valor superior ao limite permitido no art. 3º, inciso II, c/c o § 4º, inciso V, e §§ 9º e 9º-A, da citada lei complementar, cabendo apresentar, para devido esclarecimento do apontado, os documentos comprobatórios indicados a seguir, sem prejuízo de alertá-la que, diante da ausência de manifestação ou da rejeição das justificativas apresentadas, o Tribunal, nos termos do art. 46 da Lei 8.443/1992, poderá declará-la inidônea para participar, por até cinco anos, de licitação na Administração Pública Federal: a) Demonstração do Resultado do Exercício (DRE) das citadas empresas nos exercícios de 2017 a 2020 expedido pelo órgão competente; e b) pedido de desenquadramento do Simples Nacional junto à Secretaria da Receita Federal do Brasil nos citados exercícios, caso o tenha feito.
Fundamento legal ou jurisprudencial: art. 3º, inciso II, c/c o § 4º, inciso V, e §§ 9º e 9º-A, da LC 123/2006 e precedentes desta Corte de contas (Acórdão 1702/2017-TCU-Plenário, da relatoria do Ministro Walton Alencar; 1.797/2014-TCU-Plenário, da relatoria do Ministro Aroldo Cedraz; 61/2019-TCU-Plenário, da relatoria do Ministro Bruno Dantas; e 250/2021-Plenário, da relatoria do Ministro Weder de Oliveira) .
Manifestação da empresa:
a) não prestou informação falsa, uma vez que ao tempo da sua declaração preenchia todos os pressupostos para a sua declaração como ME/EPP, vez que plenamente atendido o teor da Lei Complementar (LC) 123/2006;
b) a empresa Naomi Service Ltda. se encontrava sem auferir qualquer receita desde o ano de 2016, porquanto fora penalizada em agosto de 2015 e, portanto, estava com as atividades paralisadas nos últimos cinco anos, somente podendo voltar a contratar com o poder público após o término do prazo final de duração da suspensão, que se deu em 27/5/2020 (peça 57) , logo, não se beneficiou de nenhuma ação tributária, e, como não obteve qualquer receita, não recebeu nenhuma comunicação da Receita Federal quanto ao seu possível desenquadramento, sendo certo que a ocorrência do certame licitatório teve início em 25/8/2020;
c) a empresa licitante pede vênias para pedir a juntada da documentação contábil das empresas Naomi Service Transportes Ltda. e Sibelly Transportes Ltda., como solicitada, a fim de demonstrar o faturamento das empresas comprovadamente declaradas à Fazenda Nacional (peças 60 e 61, respectivamente) ;  
d) a Receita Federal promove, anualmente, uma varredura para fiscalização quanto à ocorrência de hipóteses de exclusão das empresas optantes pelo regime de tributação do Simples Nacional, sendo certo que, quando identificada alguma irregularidade, promove a notificação dos contribuintes onde informam sobre as divergências que a empresa possui e que a impedem de permanecer no regime, informando no mesmo ato, ainda, prazo para regularização da pendência, antes do desenquadramento. Somente se a empresa não solucionar a situação dentro do período estipulado será concretizada a exclusão do Simples Nacional para o próximo ano;
e) ainda que a empresa Sibelly, que contava com sócio comum com a empresa Naomi, tenha auferido renda superior ao limite previsto na LC 123/2006, a sua exclusão do regime fiscal do Simples Nacional perpassa necessariamente pela prévia notificação de exclusão de regime por parte do órgão fazendário (RFB, Estado ou Município) e o que lhe oportuniza, portanto, a possibilidade da regularização da eventual causa de impedimento à aderência ao referido regime fiscal, conforme prevê a Resolução-RFB CGSN 140, de 22 /5/2018, com ulteriores alterações;
f) é de se observar que se trata de competência do órgão de fiscalização fazendário pertinente a promoção da exclusão, de ofício, do contribuinte que incorra, dentre outras, nas hipóteses de excesso de faturamento, devendo ser o contribuinte comunicado de tal exclusão para que exerça o seu direito constitucional ao contraditório e ampla defesa, senão vejamos:
Art. 83. A competência para excluir de ofício a ME ou a EPP do Simples Nacional é: (Lei Complementar nº 123, de 2006, art. 29, § 5º; art. 33) 
I - da RFB; 
II - das secretarias estaduais competentes para a administração tributária, segundo a localização do estabelecimento; e (Redação dada pela Resolução CGSN nº 156, de 29 de setembro de 2020) ; 
III - dos Municípios, tratando-se de prestação de serviços incluídos na sua competência tributária. 
§ 1º Será expedido termo de exclusão do Simples Nacional pelo ente federado que iniciar o processo de exclusão de ofício. (Lei Complementar nº 123, de 2006, art. 29, §3º) 
§ 2º Será dada ciência do termo de exclusão à ME ou à EPP pelo ente federado que tenha iniciado o processo de exclusão, segundo a sua respectiva legislação, observado o disposto no art. 122. (Lei Complementar nº 123, de 2006, art. 16, § 1º-A a 1º-D; art. 29, §§ 3º e 6º) 
§ 3º Na hipótese de a ME ou a EPP, dentro do prazo estabelecido pela legislação do ente federado que iniciou o processo, impugnar o termo de exclusão, este se tornará efetivo quando a decisão definitiva for desfavorável ao contribuinte, com observância, quanto aos efeitos da exclusão, do disposto no art. 84. (Lei Complementar nº 123, de 2006, art. 39, § 6º) .
g) quanto à possibilidade de regularização do atendimento aos pressupostos de enquadramento ao regime especial previsto na LC 123/2006, o art. 6º da cita Resolução-RFB CGSN 140 prevê, expressamente, a possibilidade de que sejam estes regularizados, in verbis: 
Art. 6º A opção pelo Simples Nacional deverá ser formalizada por meio do Portal do Simples Nacional na internet, e será irretratável para todo o ano-calendário (Lei Complementar 123, de 2006, art. 16, caput) .  
§ 1º A opção de que trata o caput será formalizada até o último dia útil do mês de janeiro e produzirá efeitos a partir do primeiro dia do ano-calendário da opção, ressalvado o disposto no § 5º.
§ 2º Enquanto não vencido o prazo para formalização da opção o contribuinte poderá:  
I - regularizar eventuais pendências impeditivas do ingresso no Simples Nacional, e, caso não o faça até o término do prazo a que se refere o § 1º, o ingresso no Regime será indeferido; 
 (...) ;
h) ou seja, face à ausência de qualquer comunicação da Receita Federal - por competência de ofício - não teve a empresa também, por ausência de comunicação da Receita Federal, a oportunidade de apresentação de defesa e alteração de quadro societário, a fim de sanar a irregularidade que ensejaria a sua exclusão do Simples Nacional, o que, aliás, já havia sido providenciado ainda no ano de 2020 pela empresa Sibelly, que já promoveu a alteração do seu quadro societário, conforme demonstra a última alteração do seu contrato social ora em anexo (peça 62) ;
i) não obstante, e para que se observe claramente a completa ausência de falsidade na declaração da empresa, é de se observar que a anexa documentação comprova que o faturamento da empresa Sibelly, ao tempo da declaração realizada pela empresa representada para participação do certame, que teve início em 25/8/2020, se subsome aos limites impostos pela LC 123/2006 em relação ao mesmo ano calendário, visto que o faturamento da referida empresa está dentro dos limites estabelecidos no inciso II do artigo 3º do referido diploma legal;
j) neste particular, é necessário observar, portanto, que mesmo que tivesse a receita global das empresas excedido o limite no ano de 2019, já no primeiro mês do ano de 2020 poderia a ora representada pugnar pela sua reinclusão no cadastro de ME/EPP ou, no mínimo, sanar qualquer eventual óbice à sua permanência no regime de tributação simplificado, visto que além de não auferir qualquer receita durante o cumprimento da penalidade de inabilitação que lhe foi imposta, como demonstrado pela sua documentação contábil apresentada ao órgão licitante, a empresa Sibelly possui faturamento inferior ao previsto na LC 123/2006 para o ano calendário da realização do certame, 2020;
k) assim, não procede o argumento de que o desenquadramento da Naomi ao Simples Nacional deveria ter se dado no exercício subsequente, em 2020, uma vez que neste mesmo exercício poderia a empresa (i) sanar a eventual irregularidade com a alteração do seu quadro societário, extinguindo-se o óbice legal a que alude o art. 3º, § 4º, V, da Lei 123/2006, como, ainda, (ii) pugnar novamente pela sua reinclusão no regime, face ao faturamento global apresentado pelas empresas no ano calendário de 2020, abaixo do previsto no inciso II do mesmo artigo;
l) logo, no momento da declaração firmada pela Naomi esta reunia todas as condições previstas na legislação em vigor para estar inscrita e enquadrada na qualidade de ME/EPP, face ao faturamento global das empresas ser inferior ao teto legal, logo, atestando-se a veracidade da declaração prestada pela empresa Naomi e, por conseguinte, afastando-se por completo a suposta irregularidade na declaração prestada para participação no certame em que se sagrou vencedora;
m) a empresa Naomi sequer se utilizou do benefício de ordem ou qualquer outro para se sagrar vencedora, tendo vencido o certame por apresentar oferta com valor inferior ao da representante;
n) avulta-se também a inocorrência de qualquer irregularidade quanto à declaração fiscal da empresa, no que tange ao suposto benefício para a composição de preços em sua planilha de custos, seja pelos argumentos já expostos quanto à regularidade do seu enquadramento fiscal, uma vez que o próprio edital de licitação afasta qualquer razão para invalidação ou nulidade do certame, visto que a leitura ao item 8.12 e seus subitens (peça 15) , indica expressamente a possibilidade de ajuste nas planilhas apresentadas pelos licitantes por erros e, ainda, que é considerado erro sanável no preenchimento da planilha passível de correção a indicação de recolhimento de impostos e contribuições na forma do Simples Nacional, quando não cabível esse regime;
o) por fim, seja rejeitada liminarmente a presente representação, face à manifesta ilegitimidade ativa da empresa representante, em atenção ao que dispõe o artigo 237 do RI/TCU, ou, subsidiariamente, no mérito, que seja negado provimento ao pedido de medida cautelar e arquivada a mesma, face à completa ausência de amparo legal às alegações apresentadas pela representante, devendo ser mantido resultado do certame 125/2020 que sagrou a empresa Naomi Service Transportes Ltda. como sua vencedora, por ser medida de legalidade e justiça.
Análise:
14.	O cerne da questão nos autos é avaliar se a empresa Naomi na época da licitação, em 25/8/2020, satisfazia às condições de ser enquadrada como ME/EPP para obter os benefícios fiscais diferenciados da LC 123/2006 e optar pelo regime tributário do Simples Nacional, como faz crer as alegações da defesa.
15.	De início, cabe registrar que as empresas Naomi Service Transportes Ltda. (CNPJ 40.217.234/0001-00) e Sibelly Transportes Ltda. (CNPJ 40.217.234/0001-00) possuem em comum o sócio administrador Sr. Cristiano Kato Santos (peças 6 e 8) , e, portanto, pertencem a um mesmo grupo empresarial. Assim, para ser considerada ME/EPP e receber os benefícios fiscais do Simples Nacional, há que se verificar se a receita brutal global auferida pelo grupo empresarial no ano-calendário anterior ao certame foi inferior ao limite de R$ 4.800.000,00, conforme dispõem os normativos legais abaixo:
LC 123/2006: 
Art. 3º Para os efeitos desta Lei Complementar, consideram-se microempresas ou empresas de pequeno porte, a sociedade empresária, a sociedade simples, a empresa individual de responsabilidade limitada e o empresário a que se refere o art. 966 da Lei no 10.406, de 10 de janeiro de 2002 (Código Civil) , devidamente registrados no Registro de Empresas Mercantis ou no Registro Civil de Pessoas Jurídicas, conforme o caso, desde que: 
 (...) 
II - no caso de empresa de pequeno porte, aufira, em cada ano-calendário, receita bruta superior a R$ 360.000,00 e igual ou inferior a R$ 4.8000.000,00. 
 (...) 
§ 4º Não poderá se beneficiar do tratamento jurídico diferenciado previsto nesta Lei Complementar, incluindo o regime de que trata o art. 12 desta Lei Complementar, para nenhum efeito legal, a pessoa jurídica: 
 (...) 
V - cujo sócio ou titular seja administrador ou equiparado de outra pessoa jurídica com fins lucrativos, desde que a receita bruta global ultrapasse o limite de que trata o inciso II do caput deste artigo. 
 (...) . 
§ 9º A empresa de pequeno porte que, no ano-calendário, exceder o limite de receita bruta anual previsto no inciso II do caput deste artigo fica excluída, no mês subsequente à ocorrência do excesso, do tratamento jurídico diferenciado previsto nesta Lei Complementar, incluído o regime de que trata o art.12, para todos os efeitos legais, ressalvado o disposto nos §§ 9º-A, 10 e 12. 
§ 9º-A. Os efeitos da exclusão prevista no § 9º dar-se-ão no ano-calendário subsequente se o excesso verificado em relação à receita bruta não for superior a 20% (vinte por cento) do limite referido no inciso II do caput.
 (...) .
Art. 12. Fica instituído o Regime Especial Unificado de Arrecadação de Tributos e Contribuições devidos pelas Microempresas e Empresas de Pequeno Porte - Simples Nacional. (grifei) .
16.	A propósito, segundo o entendimento do TCU, para fim de enquadramento como microempresa ou empresa de pequeno porte de acordo com os parâmetros de receita bruta definidos pelo art. 3º da LC 123/2006, considera-se o período de apuração das receitas auferidas pela empresa como sendo de janeiro a dezembro do ano-calendário anterior à licitação, e não os doze meses anteriores ao certame (Acórdão 250/2021-TCU-Plenário, da relatoria do Ministro Weder de Oliveira) .
17.	No caso específico, verificamos que no ano-calendário de 2019, a empresa Sibelly auferiu receita bruta de R$ 12.357.653,16 (peça 61, p. 6) , montante bem superior ao precitado teto legal, portanto, impossibilitando de a Naomi ser enquadrada como ME/EPP no exercício subsequente, em 2020, ano de realização do certame, estando inapta a usufruir do tratamento favorecido estabelecido nos arts. 42 ao 49 da LC 123/2006 e receber os benefícios fiscais do Simples Nacional, em desconformidade com o art. 3º, inciso II, c/c o § 4º, inciso V, e §§ 9º e 9º-A, da LC 123/2006. 
17.1.	A partir da documentação juntada pela Naomi em resposta a sua oitiva, verifica-se que somente em 2020 a Sibelly e a Naomi voltaram a receber rendimentos brutos abaixo do teto, portanto, somente a partir do ano-calendário seguinte, em 2021 o grupo empresarial poderia ser enquadrado como ME/EPP e optar pelo Simples Nacional  (peça 61, p. 7-8, e peça 60, p. 16) . 
18.	A defesa menciona que a responsabilidade pela exclusão da condição do Simples Nacional perpassa necessariamente pela prévia notificação do órgão fazendário específico (Receita Federal, secretarias estaduais e Município) , oportunizando a empresa a possibilidade de regularização da eventual causa de impedimento à aderência ao referido regime fiscal. No entanto, tal afirmação não merece prosperar conforme a seguir.
19.	De acordo com o artigo 28 da LC 123/2006 a exclusão do Simples Nacional será feita de ofício ou mediante comunicação das empresas optantes. Já o artigo seguinte esclarece as situações da exclusão do regime fiscal quando realizada, por ofício, do órgão fazendário. Mais adiante, o artigo 30 disciplina claramente a exclusão do Simples Nacional mediante comunicação da própria empresa quando esta incorrer em qualquer das situações de vedação previstas na citada lei complementar, uma delas, auferir receita bruta superior ao limite de R$ 4.8000.000,00, conforme transcritos abaixo:
Art. 28. A exclusão do Simples Nacional será feita de ofício ou mediante comunicação das empresas optantes.
 (...) 
Art. 29. A exclusão de ofício das empresas optantes pelo Simples Nacional dar-se-á quando:
I - verificada a falta de comunicação de exclusão obrigatória;
 (...) 
Art. 30. A exclusão do Simples Nacional, mediante comunicação das microempresas ou das empresas de pequeno porte, dar-se-á:
I - por opção;
II - obrigatoriamente, quando elas incorrerem em qualquer das situações de vedação previstas nesta Lei Complementar;
 (...) .
20.	Assim, ultrapassado o limite do teto previsto em determinado ano-calendário, cabe à própria empresa, em primeira iniciativa, no exercício subsequente, comunicar o fato ao órgão fazendário respectivo para as providências fiscais cabíveis de desenquadramento por partes dos órgãos fazendários. No caso em exame, conforme já dito, a empresa Sibelly auferiu receita, no exercício de 2019, superior ao teto permitido e não comunicou o fato ao órgão fazendário, ao contrário, a outra empresa do grupo empresarial, a Naomi, participou da licitação declarando se enquadrar como ME/EPP, inclusive apresentou a planilha de preço incluindo os benefícios concedidos pelo regime fiscal do Simples Nacional. 
21.	A conduta da empresa de participar da licitação como sendo microempresa ou empresa de pequeno porte, amparada por declaração de conteúdo falso, por si só, configura fraude à licitação, ensejando a aplicação das penalidades normativas, por contrariar a jurisprudência do TCU, conforme os seguintes precedentes: Acórdão 1702/2017-TCU-Plenário, da relatoria do Ministro Walton Alencar Rodrigues, 1.797/2014-TCU-Plenário, Rel: Min. Aroldo Cedraz; 61/2019-TCU-Plenário, Rel.: Min. Bruno Dantas; e 250/2021-Plenário, Rel.: Weder de Oliveira, no sentido de que: 
A simples participação de licitante como microempresa ou empresa de pequeno porte, amparada por declaração com conteúdo falso, configura fraude à licitação e enseja a aplicação das penalidades da lei. Não é necessário, para a configuração do ilícito, que a autora obtenha a vantagem esperada. 
21.1.	Embora o TCU tenha esse entendimento, vale registrar que em recente decisão, esta Corte de Contas prolatou o Acórdão 1375/2021-TCU-Primeira Câmara, da relatoria do Ministro Weder de Oliveira, tratando de situação semelhante ao presente exame em que a licitante apresentou declaração falsa em ser ME/EPP para participar de certame federal, contudo, não se utilizou do critério de desempate previsto nos arts. 42 ao 49 da LC 123/20026, e entendeu por não sancionar a licitante faltante e arquivar os autos, haja vista os atenuantes ali registrados. Tal fato pode-se ser invocado para o caso em análise, à vista de aspectos atenuantes adicionais ora identificados, conforme destacamos adiante. 
22.	Como atenuante à conduta indevida da licitante, destaca-se o fato de a Naomi não ter se utilizado do benefício fiscal diferenciado previsto nos arts. 42 ao 49 da LC 123/2006, uma vez ter sido a licitante vencedora do certame pelo menor valor ofertado e não pelo critério de desempate, caso fosse este o caso. Além disso, o valor ofertado pela Naomi foi inferior em R$ 34.602,78/ano em relação à proposta de preço da licitante segunda colocada, a qual foi desclassificada por não obedecer aos termos do edital, perfazendo uma potencial economia aos cofres públicos de até R$ 173.013,90 em cinco anos, prazo máximo da contratação, por conseguinte, estando presente os princípios da economicidade e vantajosidade da contratação. E mais, cabe também ponderar que no exercício de 2020 o grupo empresarial voltou a auferir receita bruta inferior ao teto estabelecido no art. 3º, inciso II, da Lei Complementar 123/2006, de R$ 4.085.122,25, conforme demonstram os documentos contábeis das empresas (peças 60, p. 16, e peça 61, p. 7) , estando aptas a usufruir dos benefícios fiscais diferenciados no exercício subsequente (2021) . 
23.	Portanto, em que pese a Naomi ter apresentado declaração falsa no Pregão Eletrônico 125/2020 no sentido de que se enquadraria como ME/EPP para fins de obter os benefícios fiscais de que tratam a LC 123/2006 e ser penalizada por fraude em licitações, conforme os precedentes citados deste TCU, há que sopesar em seu favor as situações atenuantes mencionadas nos itens precedentes, bem como a ausência de outras imposição de sanções de impedimentos ou suspensões de contratar no período por outros órgãos ou entidades na esfera federal nos últimos cinco anos, bem como o fato de não ter sido encontrado nenhum julgado neste Tribunal no mesmo período condenando qualquer uma das duas empresas por fraude em licitações públicas na Administração Pública Federal (peça 64) .
24.	Dessa forma, considerando que a natureza do objeto contratado, atinente a serviços operacionais necessários a atividades de atendimento hospitalar de rotina, bem como que a contratação já se encontra com quase a metade da vigência cumprida; considerando que o andamento dos serviços prestados pela empresa mostra-se satisfatório, conforme informado pelo Into (peça 55, p. 27-197) ; considerando que a presente contratação mostrou-se ser a mais econômica do certame, e, por fim, considerando que o contrato encontra-se em execução, o que denota ônus administrativos e legais significativos quanto à hipótese de determinação de descontinuidade imediata da referida prestação em andamento, o que, por conseguinte, imporia ao órgão a provável necessidade de realizar contrato emergencial para dar continuidade aos serviços até o término de nova licitação, é salutar determinar ao Into que não prorrogue o Contrato 962/2020 após o término da sua vigência, em 1º/12/2021, e realize, caso queira, novo certame licitatório.
25.	Quanto ao fato de o pregoeiro não ter apurado por meio de diligência ou de pesquisa junto aos portais da transparência de entes governamentais, a exemplo do Portal da Transparência do Governo Federal e Portal da Transparência do Estado do Rio de Janeiro, a fim de se certificar se o grupo empresarial auferira receita bruta superior ao teto estabelecido no art. 3º, II, da LC 123/2006 e, portanto, não fazendo jus ao tratamento jurídico diferenciado da citada lei complementar,  uma vez que tomou conhecimento, a partir do recurso interposto pelo representante, noticiando que a empresa Sibelly havia faturado, no ano de 2019, R$ 5.393.032,84 por serviços prestados à Prefeitura Municipal de Mangaratiba/RJ (peça 1, p. 4, parágrafo 5º, e peça 44, p. 4) , entendo razoável propor ciência do fato ao Into para que doravante evite situação semelhante.
26.	Conforme dito anteriormente nesta instrução (parte final do parágrafo 22) , o grupo empresarial recebeu receita bruta inferior ao teto estipulado no art. 3º, II, da Lei 123/2006, no exercício de 2020, por conseguinte, ser enquadrado como ME/EPP e fazer jus somente a partir de 2021 ao uso do Simples Nacional. No entanto, verifica-se que ainda no mês de dezembro/2020, a Naomi recebeu o referido benefício tributário indevidamente, conforme processo de pagamento (peça 55, p. 27-92) , sendo merecedor de comunicar o fato à Secretaria Especial da Receita Federal do Brasil, com o fito de adotar as providências da sua alçada quanto a possível recolhimento indevido de imposto no decorrer dos meses do exercício de 2020. 
27.	Será proposta, portanto, a realização de determinação, ciência e comunicação, na forma descrita nesta instrução.
28.	Diante do todo o exposto, os elementos constantes dos autos permitem, desde já, a avaliação quanto ao mérito da presente representação como parcialmente procedente.
F. IMPACTO DOS ENCAMINHAMENTOS PROPOSTOS
Análise:
29.	Os impactos são de ordem operacional para a estatal, haja vista a necessidade de se proceder a novo procedimento licitatório ao término do final do contrato em vigor, em 1º/12/2021, uma vez que a medida visa a buscar corrigir falha procedimental na condução do Pregão Eletrônico 125/2020.
	(...) 
I. PROPOSTA DE ENCAMINHAMENTO
31.	Em virtude do exposto, propõe-se:
31.1.	conhecer da representação, satisfeitos os requisitos de admissibilidade constantes no art. 113, § 1º, da Lei 8.666/1993, c/c os arts. 235 e 237, VII, do Regimento Interno deste Tribunal, e no art. 103, § 1º, da Resolução - TCU 259/2014;
31.2.	no mérito, considerar a presente representação parcialmente procedente;
31.3.	indeferir o pedido de concessão de medida cautelar formulado pelo representante, tendo em vista a inexistência dos elementos necessários para sua adoção;
31.4.	determinar ao Instituto Nacional de Traumatologia e Ortopedia Jamil Haddad, com fundamento no art. 4º, inciso I da Resolução - TCU 315/2020, que adote providências quanto ao item abaixo, e informe ao TCU os encaminhamentos realizados dentro do prazo de trinta dias:
	a) não prorrogue o Contrato 962/2020 após o término da sua vigência, em 1º/12/2021, procedendo-se tempestivamente, para eventual nova contratação, novo certame, até o prazo final da vigência contratual.
30.5.	dar ciência ao Instituto Nacional de Traumatologia e Ortopedia Jamil Haddad, com fundamento no art. 9º, inciso I, da Resolução - TCU 315/2020, sobre a seguinte impropriedade/falha, identificada no Pregão Eletrônico 125/2020, para que sejam adotadas medidas internas com vistas à prevenção de outras ocorrências semelhantes:
	a) omissão quanto à avaliação da possível participação de sócio proprietário comum entre empresas para aferição da regularidade de declaração de participante de certame como ME-EPP, situação que, conforme art. 3º, inciso II, § 4º, inciso V, da Lei Complementar 123/2006, condicionaria a fruição dos benefícios estabelecidos nessa norma à comprovação de que a receita bruta global das empresas integrantes do mesmo grupo não ultrapassaria o valor de R$ 4,8 milhões, o que poderia ter sido procedido, no caso, por meio de realização de consulta a fontes públicas e da diligência cabível com fulcro no art. 43, § 3º, da Lei 8.666/1993, tendo em vista que, no exercício anterior ao do certame, em 2019, a empresa Sibelly Transportes Ltda. (CNPJ 40.217.234/0001-00) , pertencente ao mesmo grupo empresarial da Naomi Service Transportes Ltda. (CNPJ 14.023.601/0001-24) , apresentou receita bruta de R$ 5.393.032,84 por serviços prestados à Prefeitura Municipal de Mangaratiba/RJ, conforme informação extraída do sítio https://www.mangaratiba.rj.gov.br/portal-da-transparenciao https://www.mangaratiba.rj.gov.br/portal-da-transparencia e constante do teor do recurso interposto por licitante quando da sessão pública do pregão;
30.6.	comunicar a Secretaria Especial da Receita Federal do Brasil do acórdão adotado, encaminhando cópia desta instrução, , para que o órgão adote as providências da sua competência que entender pertinentes quanto a possível recolhimento indevido de imposto no decorrer dos meses do exercício de 2020, relativo ao grupo empresarial constituído por Sibelly Transportes Ltda. (CNPJ 40.217.234/0001-00) e Naomi Service Transportes Ltda. (CNPJ 14.023.601/0001-24) , uma vez que o grupo recebeu receita bruta em desacordo ao teto estipulado no art. 3º, II, da Lei 123/2006, no exercício de 2020 [2019] para enquadramento como ME/EPP e à opção de uso do Simples Nacional;
30.7.	indeferir, com fulcro no art. 146, § 2º, do Regimento Interno/TCU, o pedido formulado pelo representante de ser considerado como parte interessada, mas lhe autorizando, caso requeira, vista e cópia às peças não sigilosas dos presentes autos após a prolação da deliberação de mérito dos presentes autos;
30.8.	informar ao Instituto Nacional de Traumatologia e Ortopedia Jamil Haddad e ao representante do acórdão que vier a ser proferido, destacando que o relatório e o voto que fundamentam a deliberação ora encaminhada podem ser acessados por meio do endereço eletrônico www.tcu.gov.br/acordaos; e
30.9.	arquivar os presentes autos, nos termos do art. 169, III, do Regimento Interno/TCU, sem prejuízo de que a Selog monitore a determinação."
	
	É o Relatório.

8.1. José Marcos Gomes Junior (77857/OAB-RJ) e outros, representando Naomi Service Transportes Ltda.;  
8.2. Rafael Fernandes Marques Valente (37410/OAB-DF) e outros, representando Judkal Serviços de Transporte e Alimentação Eireli.

Não atuou.

REPRESENTAÇÃO. PREGÃO ELETRÔNICO PARA CONTRATAÇÃO DE SERVIÇOS DE TRANSPORTE. OITIVAS. NÃO OCORRÊNCIA DE INABILITAÇÃO IRREGULAR DA REPRESENTANTE. CONFIRMAÇÃO DO ENQUADRAMENTO INDEVIDO DA VENCEDORA COMO MICROEMPRESA. CONHECIMENTO. PROCEDÊNCIA PARCIAL. DETERMINAÇÃO. CIÊNCIA. ARQUIVAMENTO.

REPRESENTAÇÃO (REPR)

Secretaria de Controle Externo de Aquisições Logísticas (Selog).

Trata-se de Representação, com pedido de adoção de medida cautelar, formulada pela Empresa Judkal Serviços de Transporte e Alimentação Eireli em decorrência de possíveis irregularidades na condução do Pregão Eletrônico 125/2020, promovido pelo Instituto Nacional de Traumatologia e Ortopedia Jamil Haddad (Into)  com vistas à contratação de empresa especializada em prestação de serviços de transporte de pequenas cargas e passageiros, com motoristas, sem dedicação exclusiva de mão de obra, sob demanda da Unidade de Transportes (Utran) para atender às unidades de farmácia, almoxarifado, de multitecidos, hemoterapia, de atendimento domiciliar, ambulatorial, reabilitação, internação e demais unidades do Into.
2.	Segundo a representante, as irregularidades seriam as seguintes:
	a) sua inabilitação decorreu da não comprovação de possuir Capital Circulante Líquido (CCL) ou Capital de Giro (Ativo Circulante - Passivo Circulante) de, no mínimo, 16,66% do valor estimado para a contratação ou item pertinente, conforme previsão constante do subitem 9.10.5.1, porém o pregoeiro não realizou diligência para sanar erros ou falhas, o que iria demonstrar que, com atualização do valor do balanço até o mês de julho de 2020, conforme o item 9.10.2 do edital, o percentual do ativo circulante afigurava-se superior ao exigido;
	b) haveria indícios de apresentação de atestado de capacidade técnica falso e de declaração inverídica expedida pela vencedora do certame, Empresa Naomi Service, no sentido de que se enquadraria como ME e EPP para fins de utilização dos benefícios de que tratam a LC 123/2006; e
	c) a empresa vencedora, mesmo não podendo se enquadrar na sistemática do Simples Nacional, utilizou-se dos percentuais de alíquota favoráveis para a composição de sua planilha.
3.	Realizada a oitiva do Into e obtida a manifestação da Empresa Naomi Service, a Selog alinhou as seguintes informações e conclusões:
	a) o perigo da demora estava afastado, vez que o contrato foi assinado e está vigente desde 1º/12/2020;
	b) o perigo da demora reverso ficou caracterizado, pois o objeto licitado se afigura fundamental para atender às necessidades de transportes e locomoção de funcionários a serviço, pacientes, materiais hospitalares e medicamentos, entre outros;
	c) a Administração agiu corretamente ao inabilitar a representante no certame, já que seu Capital de Giro correspondia a 3,41% do valor estimado da licitação, sendo inferior ao mínimo de 16,66% exigido no item 9.10.5.1 do edital;
	d) não procedia a alegação de apresentação de atestado falso, uma vez que este fora expedido pelo próprio Into, com autenticidade certificada pelo setor competente; ademais, a empresa também havia anexado à documentação de habilitação outro atestado, emitido pela Eletronuclear;  
	e) embora a Empresa Naomi Service não tenha se utilizado do critério de desempate previsto nos arts. 44 e 45 da LC 123/2006 para vencer o certame, apresentou declaração falsa de que se enquadrava como ME/EPP, vez que a Empresa Sibelly pertence ao mesmo grupo empresarial e auferiu, no exercício de 2019, a receita bruta de R$ 5.393.032,84, o que configurou receita bruta conjunta superior ao previsto no art. 3º, inciso II, da LC 123/2006 e descumprimento ao disposto no art. 3°, § 4º, inciso V, da mesma Lei; e
	f) a proposta da Empresa Naomi Service, no montante de R$ 1.214.397,22, foi significativamente inferior ao valor estimado da licitação (R$ 2.414.029,12) e foi também inferior em R$ 34.602,78 à proposta de preço da segunda colocada, denotando-se economicidade na contratação.
4.	Considerando esses fatores, a Selog propôs:
	a) indeferir a cautelar, principalmente em face da possibilidade de ocorrência de perigo da demora reverso;
	b) em vista da concretização da contratação e da vantajosidade da proposta vencedora, afastar a alternativa de assinar prazo para anulação do certame e do contrato dele decorrente em razão do indício de irregularidade relativo à participação da licitante Naomi como microempresa ou empresa de pequeno porte, amparada por declaração com conteúdo inverídico;
	c) nos termos do art. 14 da Resolução-TCU 315/2020, da Portaria-Segecex 9/2020 e do Memorando-Circular 8/2020-Segecex, obter os comentários do gestor para a construção participativa de deliberações ante a hipótese de se expedir determinação à Unidade Jurisdicionada no sentido de não prorrogar o contrato em vigor após o término da sua vigência em 1º/12/2021, com realização de novo certame até o prazo final desse período, expedindo o alertas de praxe quanto às consequências dos comentários na construção participativa da deliberação a ser proferida;
	d) promover a oitiva da Empresa Naomi Service, com fundamento no art. 250, inciso V, do RI/TCU, acerca da apresentação de declaração inverídica, no sistema Comprasnet, no sentido de que se enquadraria como ME/EPP para fins de utilização dos benefícios fiscais de que trata a Lei Complementar 123/2006; e
	e) diligenciar ao Into para obtenção de cópia do Contrato 292/2020 e de esclarecimentos, em sede de fiscalização da execução contratual, sobre a verificação do eventual desenquadramento, ou não, da contratada do referido regime, enviando cópia dos processos de pagamentos, bem como para designação de interlocutor.
5.	Em resposta ao Tribunal, o Into apresentou a documentação requerida em diligência. Segundo evidenciado, a Empresa Naomi está inscrita no Simples Nacional devido a enquadramento como ME/EPP, nos exercícios de 2020 e 2021, com base em declarações dadas pela própria empresa. Em consequência, a contratada está usufruindo do tratamento tributário diferenciado previsto na LC 123/2006, conforme demonstrado nos processos de pagamentos dos meses de dezembro/2020, janeiro e fevereiro/2021.
6.	Por outro lado, a entidade não teceu comentários sobre as alternativas de providências a serem adotadas pelo TCU ante a confirmação da irregularidade.
7.	De sua vez, a Empresa Naomi apresentou as alegações assim sintetizadas:
	a) não auferia receita desde 2015;
	b)	não recebeu comunicação de desenquadramento oriunda da Receita Federal, órgão competente para a promoção da exclusão, de ofício, do contribuinte que incorra nas hipóteses de excesso de faturamento;
	c) de fato, a Empresa Sibelly contava com sócio comum com a Empresa Naomi;
	d) a documentação contábil da Empresa Sibelly comprovaria que, no ano de realização do certame (2020) , o faturamento estava dentro dos limites estabelecidos no inciso II do art. 3º da LC 123/2006;
	e) não se utilizou do benefício de ordem ou qualquer outro para se sagrar vencedora, tendo vencido o certame por apresentar oferta com valor inferior ao da representante; e
	f) não houve irregularidade quanto à declaração fiscal da empresa, no que tange ao suposto benefício para a composição de preços em sua planilha de custos, pois o edital de licitação afastava qualquer razão para invalidação ou nulidade do certame, já que o item 8.12 (e seus subitens) possibilitavam a correção de erros nas planilhas apresentadas pelos licitantes e, ainda, que poderia ser considerada, como erro sanável, a indicação de recolhimento de impostos e contribuições na forma do Simples Nacional, quando não cabível esse regime.
8.	Essa argumentação foi rejeitada pela Selog, vez que:
	a) as Empresas Naomi Service Transportes Ltda. e Sibelly Transportes Ltda. possuem, em comum, o sócio administrador Cristiano Kato Santos e, portanto, integram o mesmo grupo empresarial, devendo auferir renda bruta global inferior ao limite de R$ 4.800.000,00 para usufruir dos benefícios do Simples Nacional, nos termos do art. 3° da LC 123/2006;
	b) segundo o entendimento do TCU, para fim de enquadramento como microempresa ou empresa de pequeno porte de acordo com os parâmetros no referido dispositivo legal, considera-se, para apuração das receitas auferidas, o período de janeiro a dezembro do ano-calendário anterior à licitação, e não os doze meses anteriores ao certame (Acórdão 250/2021-TCU-Plenário, da relatoria do Ministro Weder de Oliveira) ;
	c) no ano-calendário de 2019, a Empresa Sibelly auferiu receita bruta de R$ 12.357.653,16, o que impossibilitou a Naomi de ser enquadrada como ME/EPP no exercício subsequente (2020) , ano de realização do certame, e de usufruir os benefícios aplicáveis; e
	d) conforme os arts. 28, 29 e 30 da LC 123/2006, a exclusão do Simples Nacional deve ocorrer mediante comunicação da própria empresa quando esta incorrer nas situações de vedação previstas na citada lei complementar.
9.	A unidade técnica lembrou que, no entendimento do TCU, a conduta da Naomi no sentido de participar da licitação como sendo microempresa ou empresa de pequeno porte, amparada por declaração de conteúdo falso, configura fraude à licitação. No entanto, a Selog também ponderou que, em julgado recente atinente a caso semelhante (Acórdão 1375/2021-TCU-Primeira Câmara, da relatoria do Ministro Weder de Oliveira) , foram considerados os aspectos atenuantes incidentes na situação para afastar a aplicação das penalidades.
10.	No caso em tela, a instrução listou as seguintes circunstâncias como atenuantes:
	a) a Naomi não se utilizou do benefício fiscal diferenciado previsto nos arts. 42 ao 49 da LC 123/2006, pois foi vencedora do certame pelo menor valor ofertado e não pelo critério de desempate;
	b) o valor ofertado pela empresa foi inferior em R$ 34.602,78/ano em relação à proposta de preço da segunda colocada, que foi desclassificada por não obedecer aos termos do edital;
	c) a contratação da Empresa Naomi possibilita uma potencial economia aos cofres públicos no valor de até R$ 173.013,90 em cinco anos, prazo máximo da contratação, o que se coaduna com os princípios da economicidade e vantajosidade da contratação;
	d) no exercício de 2020 o grupo empresarial voltou a auferir receita bruta inferior ao teto estabelecido no art. 3º, inciso II, da Lei Complementar 123/2006 (R$ 4.085.122,25) , estando apto a usufruir dos benefícios diferenciados no exercício subsequente (2021) ; e
	e) não foram localizados julgados desta Corte condenando as referidas empresas por fraude à licitação.
11.	Considerando a natureza essencial do serviço prestado, o transcurso da metade da vigência do contrato, a prestação de serviços satisfatória e o ônus administrativo de interromper a execução da avença, a Selog propôs que seja determinado ao Into que não prorrogue o Contrato 962/2020 após o término da sua vigência, em 1º/12/2021, e realize, caso queira, novo certame licitatório.
12.	Manifesto-me de acordo com essa proposição.
13.	Ficou demonstrado nos autos que a Empresa Naomi se utilizou de declaração de enquadramento como ME/EPP em desconformidade com a realidade dos fatos. Apesar de a empresa não ter se valido dos respectivos benefícios no caso concreto, não se pode perder de vista que, fossem outras as circunstâncias, essa prerrogativa poderia ter sido exercida em prejuízo dos demais licitantes. Todavia, levando em conta os fatores atenuantes suscitados pela Selog, penso que a determinação de não prorrogação do contrato seja medida suficiente para solucionar o impasse.
14.	A unidade técnica também apontou que o pregoeiro foi alertado da desconformidade a partir do recurso administrativo interposto pela representante, porém não verificou as imputações. Nessa situação, a unidade instrutiva propôs dar ciência do ocorrido ao Into.
15.	Estou de acordo com essa proposta.
16.	Por fim, a Selog sugeriu comunicar à Secretaria Especial da Receita Federal do Brasil que, no mês de dezembro/2020, a Empresa Naomi recebeu o referido benefício tributário indevidamente em pagamento efetuado pelo Into, consoante o respectivo processo (fls. 27/92- peça 55) .
17.	Também acolho a proposta.
18.	Em linha de concordância com as demais análises e conclusões da Selog, penso que se deva considerar esta representação parcialmente procedente.   
	Feitas as considerações pertinentes ao caso, submeto a este Colegiado o acórdão que ora apresento.
TCU, Sala das Sessões, em 16 de junho de 2021.
AUGUSTO SHERMAN CAVALCANTI 
Relator